臺灣新竹地方法院刑事判決　　　　　　　 93年度訴字第432號
公　訴　人　臺灣新竹地方法院檢察署檢察官
被　　　告　丙○○
　　　　　　　　　　號
指定辯護人　本院公設辯護人甲○○
上列被告因傷害致死案件，經檢察官提起公訴（九十三年度偵字
第四○一五號），本院判決如下：
    主　文
丙○○傷害人之身體，因而致人於死，累犯，處有期徒刑陸年貳
月。
    犯罪事實
一、丙○○曾於民國八十五年間，因違反麻醉藥品管制條例案件
    ，其中施用第二級毒品甲基安非他命部分，經本院於八十五
    年八月二十三日以八十五年度訴字第七○一號判決判處有期
    徒刑六月確定，另非法販賣化學合成麻醉藥品部分，則經臺
    灣高等法院於八十五年十二月三十一日以八十五年度上訴字
    第四二五一號判決判處有期徒刑五年四月，復經最高法院上
    訴駁回確定；又於同年間，因違反麻醉藥品管理條例案件，
    經臺北地方法院於八十六年六月十九日以八十六年度易字第
    四四四號判決判處有期徒刑八月確定，前開各罪經合併執行
    及接續執行，於九十年九月十三日縮短刑期假釋付保護管束
    出監，嗣於九十二年十二月十一日縮刑期滿執行完畢，猶不
    知悔改，於九十三年四月二十四日凌晨飲酒後，在同日上午
    六時五十分許（起訴書誤載為五時許），返回新竹市○○路
    一五六號住處，因疑其所有之車號ＶＢＭ─一二八號輕型機
    車遭素有嫌隙之鄰居張呼等毀損（張呼等涉嫌毀損部分未據
    告訴），乃前往新竹市○○路一五八號張呼等宅前質問張呼
    等。詎張呼等與丙○○發生爭執後，隨即自屋內取出鐮刀一
    把，朝丙○○身體部分揮砍，丙○○乃以左手抵擋，致使丙
    ○○受有左手背一點五公分撕裂傷及一乘零點二公分，五公
    分擦傷等之傷害（張呼等涉嫌傷害部分未據告訴），丙○○
    立即將張呼等所持之鐮刀搶下丟擲在地，又推了張呼等一下
    ，張呼等因此撞擊房門，丙○○隨手將張呼等之房門關上，
    出外呼喊其胞弟丁○○立即報警，未料因丁○○不知如何持
    行動電話報警，丙○○復撥打丁○○所使用之000000
    0000號電話予新竹市警察局第一分局報案，請求警員前
    往處理其與張呼等間之糾紛，此際張呼等自其住處取出鐵條
    一支，復步出門外，朝丙○○身體部位揮打，丙○○以雙手
    將該鐵條奪下後，張呼等已無進一步之攻擊行為，然丙○○
    竟萌生傷害之犯意，且對張呼等此時為七十五歲之高齡（十
    八年二月一日生），體力羸弱，遽遭外力猛烈攻擊，將導致
    其死亡之結果一節，有預見之可能性，竟手持該鐵條朝張呼
    等之頭部、身體等部位揮打四至五下，張呼等雖以手臂抵擋
    ，仍受有頭部左頂葉八公分裂傷、左前臂內側縱向九公分、
    橫向四乘一公分裂傷、左手指八乘三公分鈍挫傷、多處裂傷
    及第四指近端指骨骨折、右手肘背內側鈍挫傷瘀青三十乘十
    二公分、右手第一拇指遠端指骨骨折、右肩胛骨折等之嚴重
    傷害，張呼等受傷後仍自行徒步返回其住處。嗣員警余文欽
    及乙○○據報後前往處理，見張呼等頭部及手部有明顯外傷
    ，在未發覺何人係犯罪嫌疑人前，詢問丙○○事實經過，丙
    ○○乃向警方坦認與張呼等發生衝突及持鐵條朝丙○○身體
    毆打等情，並指引警員起出棄置於張呼等家宅門外之鐮刀及
    鐵條，經警將張呼等送新竹市南門醫院急救，再對丙○○進
    行酒精濃度呼氣測試，其測定值高達每公升零點七八毫克，
    詎料張呼等仍於同年五月九日因被毆致全身挫傷及血胸併發
    大葉性肺炎，致呼吸衰竭不治死亡。
二、案經被告丙○○自首、臺灣新竹地方法院檢察署檢察官相驗
    暨新竹市警察局第一分局報告臺灣新竹地方法院檢察署檢察
    官偵查起訴。
　　理  由
一、訊據被告丙○○於警詢、偵查及本院審理時均坦承有於九十
    三年四月二十四日上午六時五十分許，在飲酒後，因見其車
    號ＶＢＭ─一二八號輕型機車座墊遭人以銳器剌破，乃懷疑
    係與其素有怨隙之張呼等所為，故前往隔壁即新竹市○○路
    一五八號張呼等之家宅前敲門質問張呼等，並與張呼等發生
    爭執，張呼等隨即回屋內取出鐮刀一把，朝被告丙○○身體
    部分揮砍，被告丙○○乃以左手抵擋，並立即將被害人張呼
    等所持之鐮刀奪取，棄置在地上後，用手推倒被害人，旋即
    要其胞弟丁○○打電話報警，因其胞弟不知報警流程，故將
    行動電話交予被告丙○○報警，之後被害人張呼等復持鐵條
    一支，欲朝被告丙○○之左背毆打，被告丙○○見狀，又將
    鐵條搶過來，一時氣憤遂朝被害人張呼等之背部毆打，毆打
    約四、五下等語；又分別於偵查及本院審理期日供承：他奪
    下被害人張呼等的鐵條後，因氣憤難耐，故持鐵條朝被害人
    張呼等之背部毆擊，在混亂中有打到被害人張呼等的頭部等
    語；並於警詢、偵查中辯稱：他是為了自衛，希望被害人張
    呼等不要再持鐮刀、鐵條等兇器，才持鐵條反擊等語，然查
    ：
（一）本案被告丙○○與被害人張呼等發生衝突之經過，除據被
      告丙○○前開自白各節外，核與證人即被告丙○○之胞弟
      丁○○於檢察官訊問時具結證稱：當天我本來在睡覺，我
      哥在樓下門口叫我名字，說他的機車又被鄰居阿伯刺了好
      幾刀，並且直接到隔壁找人理論，但敲了好久鄰居都沒有
      開門，他就回來叫我打電話報警：：：出來時我大哥手已
      經受傷，有看到我哥把鐮刀丟在門前花盆旁牆邊，但我沒
      有看到張呼等拿刀砍的情形：：：我哥打完電話，把手機
      交給我，我以為沒事就進屋看電視，隔了二、三鐘就聽到
      被害人被打的叫聲，我出來看就看到我哥站在被害人門口
      ，把鐵條丟在地上，並很用力的把被害人的門關上，後來
      警察就來了等語大致相符（參見九十三年度相字第二三九
      號相驗卷宗第二十九頁及反面）；此外復有經警員當場起
      出被告丙○○所奪下之鐮刀及持以毆擊被害人張呼等所用
      之鐵條各一支扣案可稽。衡情，被告丙○○因懷疑其所騎
      乘之機車座椅遭被害人張呼等破壞，已然盛怒，於此情境
      下，出手為上開攻擊行為，尚與常情相符，應堪採信。
（二）本件被害人張呼等因遭被告丙○○持鐵條毆打後，於九十
      三年四月二十四日早上七時四十二分許經警送至南門綜合
      醫院急救後，轉住院治療，嗣於九十三年五月九日上午二
      時零六分許死亡等情，有南門綜合醫院九十三年五月十日
      出具之診斷證明書一紙、南門綜合醫院病歷號碼423160
      號病歷資料一份、臺灣新竹地方法院檢察署九十三年五月
      十一日勘驗筆錄、驗斷書、九十三年五月十一日、同年月
      十四日相驗屍體證明書各一份、現場暨死者死亡照片十四
      張附卷可憑（見九十三年度相第二三九號偵查卷第十五、
      十七至二四、二六至三十、四一、四三至六六、六九頁）
      ；復經法務部法醫研究所法醫師解剖死者張呼等身體予以
      鑑定，認被害人張呼等生前遭被告丙○○毆打造成之外傷
      為：(1)左頂葉有八公分縫合半癒合傷；(2)左前臂內側有縱
      向九公分縫合傷，遠端有橫向四乘一公分縫合裂傷；(3)
      右手肘背內側有鈍挫傷瘀青痕三十乘十二公分；(4)右手拇
      指有三道最長一公分，並有鐵絲固定，右第一拇指遠端指
      骨有骨折；(5)左手指有八乘三公分大片鈍挫傷並有多處裂
      傷，最大有二乘零點五公分裂傷，第四指有鐵絲固定，近
      端指骨有骨折；(6)右肩胛骨有骨折；另針對被害人張呼等
      之死因，復經法醫師鑑定後認：經病理解剖檢查結果，發
      現死者（指張呼等）生前有大葉性肺炎，身體右側大片鈍
      挫傷，四肢於指骨有多處骨折似有某種程度橫紋肌溶血症
      ，因右側肋骨骨折致右胸廓出血致血胸，雖經胸管插管治
      療，最後仍併發大葉性肺炎，呼吸衰竭而死亡，是以死者
      死亡機轉為呼吸衰竭，死亡原因為：互毆致全身挫傷及血
      胸併發大葉肺炎，最後因呼吸衰竭而死亡；死亡方式為「
      他為」等情事，有九十三年六月三十日法務部法醫研究所
      （93）法醫所醫鑑字第○七二八號鑑定書在卷可參（見九
      十三年度偵字第四○一五號偵查卷第三至十頁）。而本案
      被告丙○○持鐵條毆擊被害人，對被害人年逾七十五歲（
      按十八年二月一日生），稍受外力攻擊，即有可能因年老
      體衰而併發難以救治之後果，更何況係以材質堅硬之鐵條
      毆擊所造成之嚴重結果，應均有預見之可能性，從而，被
      告丙○○傷害被害人張呼等之行為與被害人最後發生死亡
      之結果間確有因果關係無訛。
（三）查本案被告丙○○因細故與死者發生爭執致有互毆情事，
      且被告於未著手傷害被害人前曾主動報警處理死者破壞其
      機車及傷害被告一事，已如前述，顯見本件係被害人先挑
      釁並進而持刀棒毆擊被告，遭被告出手抵擋並予以反擊所
      致；又被告毆擊被害人張呼等之傷勢主要係集中在左前臂
      、右手肘背內側、右手拇指、左手指、右肩胛骨（肋骨）
      ，大多屬於軀幹、四肢等處，並非人體重要器官、臟器所
      在位置，被害人於送醫時頭部、手部雖有明顯外傷，生命
      跡象乃存，延至同年五月九日始因全身挫傷及血胸併發大
      葉性肺炎，致呼吸衰竭死亡，此據新竹市警察局第一分局
      員警余文欽於本院審理時證稱：在他前往案發現場時，被
      害人張呼等因是外省人，講話很不清楚，精神不好，無法
      與他們對話等語（見本院卷第八八頁）、南門綜合醫院於
      九十三年五月十日出具之診斷證明書及死亡證明書各乙份
      及法務部法醫研究所九十三年法醫所醫鑑字第○七二八號
      鑑定書一份可資為證。而苟被告欲置被害人於死地，為何
      未再持棄置地上之鐮刀攻擊或以鐵條持續毆擊被害人頭部
      ？由此顯見被告丙○○持鐵條毆擊被害人張呼等之際，尚
      無置被害人於死之決意。又本件被告於傷害被害人後，雖
      置若罔聞，任憑被害人自行返回家中，且未立即以電話通
      知救護車輛緊急對被害人施以救治，固值非難，惟尚難據
      此即認定被告丙○○對於被害人張呼等其後發生死亡之結
      果，確有明知並有意使其發生抑或預見其發生並不違反其
      本意之故意甚明。
（四）按正當防衛必須對於現在不法之侵害始得為之，侵害業已
      過去，即無正當防衛可言；故侵害已過去後之報復行為，
      不得主張防衛權，最高法院三十年上字第一○四○號判例
      可資參照。本件被告丙○○之逞兇固係因被害人先用鐮刀
      向其攻擊而起，惟鐮刀已遭被告丙○○奪下，被害人其後
      所持之鐵條亦遭被告張如麟搶走，此後依相關卷證資料所
      示，未見被害人張呼等再次侵害逼迫之舉措，則現時不法
      之侵害業已過去，被告張如麟猶復持奪取之鐵條朝被害人
      張呼等之身體、頭部等處毆擊，自不成立防衛行為。
      又據警員於將被害人張呼等送醫急救後之當日上午八時十
      一分許，對被告丙○○進行酒精濃度呼氣測試，其測試值
      高達每公升零點七八毫克，有酒精濃度呼氣測試表一紙在
      卷足參（見前開相字第二三九號偵查卷第十二頁），惟據
      被告於本院審理時自承：我和被害人發生衝突的過程中知
      道我在做什麼事，整個過程都很清楚等語（參見本院審理
      筆錄第十七頁），復參以被告於案發當日警訊時所述之犯
      案情節清晰（參見九十三年四月二十四日下午八時二十五
      分警訊筆錄），顯見被告於行為時雖有飲酒，惟尚未達心
      神喪失或精神耗弱之地步。
（五）綜上所述，本件被告丙○○持鐵條傷害被害人張呼等致死
      之犯行明確，應依法予以論科。
二、核被告丙○○所為係犯刑法第二百七十七條第二項前段之傷
    害致死罪。次第：
（一）查被告丙○○前於八十五年間，因違反麻醉藥品管制條例
      案件，其中施用第二級毒品甲基安非他命部分，經本院於
      八十五年八月二十三日以八十五年度訴字第七○一號判決
      判處有期徒刑六月確定，另非法販賣化學合成麻醉藥品部
      分，則經臺灣高等法院於八十五年十二月三十一日以八十
      五年度上訴字第四二五一號判決判處有期徒刑五年四月，
      復經最高法院上訴駁回確定；又於同年間，因違反麻醉藥
      品管理條例案件，經臺北地方法院於八十六年六月十九日
      以八十六年度易字第四四四號判決判處有期徒刑八月確定
      ，前開各罪經合併執行及接續執行，於九十年九月十三日
      縮短刑期假釋付保護管束出監，嗣於九十二年十二月十一
      日縮刑期滿執行完畢等情，有卷附之臺灣高等法院被告前
      案紀錄表可稽，其受有期徒刑之執行完畢，五年以內再犯
      有期徒刑以上之罪，為累犯，依法加重其刑。
（二）按自首係指行為人自行申告自己尚未被發覺之犯罪行為，
      而自願接受法院之裁判，自首不但獎勵行為人之悔改認過
      ，且有利於犯罪之偵查與證據之蒐集，並可節省刑事追訴
      之人力與物力；而所謂之「未發覺」係指刑事追訴機關尚
      未知悉犯罪事實之發生，或雖已知悉犯罪事實，但尚未知
      悉該犯罪究為何人所為而言。被告丙○○於警員接獲其報
      案通知而趕往現場之際，先由被告丙○○在巷口引導警員
      進入巷內，再指引被害人張呼等所在位置，待警員探訪後
      ，在尚未知悉本件犯罪嫌疑人係何人之前，被告丙○○即
      向警員供出其與被害人張呼等發生衝突之經過，且自白其
      持鐵條毆打被害人張呼等等情，此據警員乙○○、余文欽
      於本院審理時證稱：他們據報前往現場處理，發現被告丙
      ○○站在巷口，我們去時被告就對我們招手，請我們停下
      來；在被害人張呼等之門外，我們問被告丙○○事發經過
      ，被告丙○○稱其遭人持鐮刀砍傷，我們去敲被害人張呼
      等的門，無人應門，將門推開後，發現被害人張呼等的臉
      上、身上都有血，先聯絡救護車前來救治後，出來詢問被
      告丙○○事情原委，被告丙○○稱其遭被害人張呼等持鐮
      刀砍傷，之後被害人張呼等又持鐵條要毆打被告，被告在
      搶了被害人張呼等的鐵條後，持鐵條朝被害人張呼等毆擊
      ，造成被害人張呼等受傷等語即可明悉（見本院卷第六十
      二頁至第六十三頁、第八七、九十至九二頁），是以本案
      依被告丙○○所自承之事實，已足使刑事追訴機關憑以查
      明本件傷害案之犯罪實情，是認被告丙○○已符合刑法第
      六十二條自首之要件，應依法減輕其刑，並依法先加重後
      減輕之。
（三）爰審酌被告丙○○前有搶奪搶劫軍法罪、賭博、四件違反
      麻醉藥品管理條例之前案紀錄，素行非佳，有臺灣新竹地
      方法院檢察署刑案資料查註紀錄表、臺灣高等法院被告前
      案紀錄表可按，其與被害人張呼等係鄰居，且於案發時為
      四十一歲之壯年人，遇事不思理性處理，竟未經確實查證
      ，僅基於懷疑被害人損害其機車，憤而質問年事已高之被
      害人，復因二人一時爭吵，即憑藉酒氣，出手傷害被害人
      張呼等，並因而致被害人張呼等死亡之加重結果，犯罪之
      動機、目的不善，手段兇猛，導致被害人張呼等生命法益
      喪失危害鉅大；再參以被告係國中畢業，平日從事賣餡餅
      工作，與女友同同住一處等個人智識及生活狀況，暨被告
      於犯後能自首犯罪，並終能坦認其犯行等一切情狀，量處
      如主文所示之刑，以資懲儆。又扣案之鐮刀一把、鐵條一
      支，經被告丙○○否認為其所有之物，其稱：是被害人張
      呼等自家中取出，並非其所有物（見本院卷第一○○頁）
      ，本案復查無積極事證足認上開物品係被告丙○○所有供
      本案犯罪所用之物，均爰不另為沒收之諭知，附此敘明。
據上論斷，應依刑事訴訟法第二百九十九條第一項前段，刑法第
二百七十七條第二項前段、第四十七條、第六十二條前段，判決
如主文。
本案經檢察官林忠義到庭執行職務
中　　華　　民　　國　　94　　年　　11　　月　　22　　日
            臺灣新竹地方法院刑事第五庭
                          審判長法　官  陳健順
                                法　官  楊惠芬
                                法　官　劉兆菊
以上正本證明與原本無異。
如不服本判決，應於送達後十日內向本院提出上訴狀（須附繕本
），上訴於臺灣高等法院。
　　                            書記官　龔紀亞
中　　華　　民　　國　　94　　年　　11　　月　　24　　日
附錄論罪科刑法條
刑法第二百七十七條
傷害人之身體或健康者，處三年以下有期徒刑、拘役或一千元以
下罰金。
犯前項之罪因而致人於死者，處無期徒刑或七年以上有期徒刑；
致重傷者，處三年以上十年以下有期徒刑。
